【裁判字號】    98,簡上,638
【裁判日期】    981231
【裁判案由】    損害賠償
【裁判全文】
臺灣臺北地方法院民事判決             98年度簡上字第638號
上  訴  人  太平洋房屋仲介股份有限公司
訴訟代理人  乙○○
法定代理人  丙○○
被上訴人    甲○○
上列上列當事人間請求損害賠償事件，上訴人對於中華民國九十
八年九月十五日臺灣臺北地方法院臺北簡易庭98年度北簡字第
20407號第一審判決提起上訴，本院於九十八年十二月十六日言
詞辯論終結，判決如下：
    主  文
上訴駁回。
第二審訴訟費用由上訴人負擔。
    事實及理由
一、上訴人起訴主張：上訴人與被上訴人於97年5月6日簽立經紀
    人員任職同意書（下稱系爭契約），由被上訴人擔任上訴人
    所屬不動產經紀人，從事不動產買賣、租賃之仲介業務，系
    爭契約第6條約定：「服務期間應遵守之原則：一恪遵相關
    之法令從事仲介業務，並確實遵守公司規定及指示要求之仲
    介業務作業流程與規範。絕不營私舞弊、侵占或挪用業務運
    作中客戶所交付或要求代轉交之定金、依契約給付之出價保
    證金、仲介服務報酬或其他公款等，或未經公司同意，私自
    將上述種類之款項存（匯）入自己（或他人）帳戶。…」、
    第10條第2項約定：「立書人（即被上訴人）同意如違反同
    意書第5、6、7、8（指第3、4款）其中一條之約定時，公司
    （即上訴人）除有終止本契約且不需支付資遣費予立書人外
    ，並可向立書人請求賠償新臺幣（下同）30萬元之懲罰性違
    約金，此項懲罰性違約金之支付，不影響公司前述之損害賠
    償請求權」；被上訴人於97年7月9日代理上訴人與謝承憲簽
    訂專任委託契約書，由謝承憲委託上訴人於97年7月9日至97
    年10月19日期間仲介銷售門牌號碼臺北市○○區○○路1段
    31 號5樓房屋暨坐落土地（下稱系爭房地），謝承憲於上揭
    專任委託銷售期間內，倘自行或委託第三人第三人仲介銷售
    系爭房地，應依約支付成交價4％之報酬予上訴人，詎被上
    訴人於上揭專任委託銷售期間內，於同年8月間未經上訴人
    同意下，擅自以契約內容變更合意書與謝承憲變更契約內容
    為一般委託契約之關係，致使謝承憲有權利自行出售而無需
    對原告負擔違約責任，上訴人此舉顯違反系爭契約第6條之
    約定，且查謝承憲上揭專任委託銷售期間內在同年10月3日
    私下出售系爭房地與他人，損及上訴人權益，爰依系爭契約
    第10條第2款約定，請求被上訴人給付懲罰性違約金30萬元
    及自支付命令送達翌日即98年3月26日起至清償日止，按週
    年利率5%計算之利息。
二、被上訴人則抗辯以：謝承憲與上訴人簽訂專任委託契約書，
    因上訴人於上揭專任委託銷售期間並未帶任何一組客戶看屋
    ，致使謝承憲認為上訴人績效明顯欠佳，執意要求將專任委
    託契約書變更為一般委任契約，否則便要提前解約，被上訴
    人為求安撫謝承憲，只好先將契約內容變更合意書交付予謝
    承憲，隨後立即報告直屬主管，但因當月公司績效不彰，主
    管擔心回報後遭總公司責難而將案件擱置不理，被上訴人因
    此遭受謝承憲責難與壓力，而為此離職，被上訴於辦理離職
    時已確實與上訴人指派之陳宣延忠實交接所有經手案件，離
    職後為免遭人非議亦未再與謝承憲有任何聯繫，本件實因總
    公司追究責任後，主管為避懲處而卸責予被上訴人。謝承憲
    係因被上訴人缺乏客源，於簽約後長達一個月時間無法介紹
    任何一組買方看屋，而認上訴人銷售不力而要求提前解約，
    是系爭房地之所以無法由上訴人仲介銷售成功，實係因上訴
    人仲介銷售能力不足，而與被上訴人無涉，且上訴人並未舉
    證證明其有因被上訴人違約而受有直接或間接造損害及其金
    額，原審法院酌減違約金至2萬元，被上訴人願意接受，被
    上訴人不得請求被上訴人給付超過2萬元之懲罰性違約金等
    語。
三、原審判命被上訴人給付上訴人2萬元，及自98年3月26日起至
    清償日止，按週年利率5%計算之利息，其餘之訴駁回。上訴
    人不服提起上訴（上揭2萬元暨利息部分，因被上訴人未上
    訴而告確定），並聲明：(一)原判決不利於上訴人部分廢棄；
    (二)上開廢棄部分，被上訴人應再給付上訴人28萬元，及自98
    年3月26日起至清償日止，按週年利率5%計算之利息。被上
    訴人則聲明：上訴駁回。
四、兩造於97年5月6日簽立系爭契約，擔任上訴人所屬不動產經
    紀人，從事不動產買賣、租賃之仲介業務，系爭契約第6條
    約定：「服務期間應遵守之原則：一恪遵相關之法令從事仲
    介業務，並確實遵守公司規定及指示要求之仲介業務作業流
    程與規範。絕不營私舞弊、侵占或挪用業務運作中客戶所交
    付或要求代轉交之定金、依契約給付之出價保證金、仲介服
    務報酬或其他公款等，或未經公司同意，私自將上述種類之
    款項存（匯）入自己（或他人）帳戶。…」、第10條第2項
    約定：「立書人（即被上訴人）同意如違反同意書第5、6、
    7、8（指第3、4款）其中一條之約定時，公司（即上訴人）
    除有終止本契約且不需支付資遣費予立書人外，並可向立書
    人請求賠償30萬元之懲罰性違約金，此項懲罰性違約金之支
    付，不影響公司前述之損害賠償請求權」，被上訴人於97年
    7月9日代理上訴人與謝承憲簽定專任委託契約書，由謝承憲
    委託上訴人於97年7月9日至97年10月19日期間仲介銷售系爭
    房地，謝承憲於上揭專任委託銷售期間期間內，倘自行或委
    託第三人第三人仲介銷售系爭房地，應依約支付成交價4％
    之報酬予上訴人；被上訴人雖曾於同年8月間向主管陳報謝
    承憲欲變更為一般委託契約，惟未經主管呈報並同意後即自
    行代理上訴人與謝承憲簽訂契約內容變更合意書，變更為一
    般委託契約，其契約內容變更為除仍由上訴人受謝承憲委託
    仲介賣屋外，謝承憲亦可自行或委託第三人出售，倘謝承憲
    該房屋係因自行出售或委託第三人而出售者，則毋庸給付上
    訴人服務報酬，謝承憲後於97年10月3日以1,100萬元出售系
    爭房地等情，有經紀人員任職同意書（見98年度士簡調字第
    232號卷第9、10頁）、專任委託契約書（見98年度士簡調字
    第232號卷第11、12頁）及契約內容變更合意書（見98年度
    士簡調字第232號卷第13頁）等資料附卷足憑，復為兩造所
    不爭執（見本院卷第19頁），堪信為真實。
五、本件上訴人主張被上訴人未經上訴人之同意，擅自代理上訴
    人與謝承憲簽署契約內容變更合意書，變更專任委託契約書
    為一般委託契約，損及上訴人權益，應依系爭契約第6條、
    第10條之約定，給付懲罰性違約金30萬元，惟被上訴人所否
    認，並以上詞抗辯。是本件之爭點厥為：上訴人是否得以被
    上訴人違公司規定及指示要求之仲介業務作業流程，依系爭
    契約第10條第2項約定請求被上訴人給付違約金？系爭契約
    第10條第2項約定30萬元懲罰性違約金是否過高？得由法院
    減至相當之金額為何？茲分述如下：
  (一)依上揭專任委託契約書第5條之約定，謝承憲於上揭專任委
    託銷售期間本不得另行自行或委託第三人出售其房屋，倘有
    自行或委託第三人第三人仲介銷售系爭房地之情形，應依約
    支付成交價4％之報酬予上訴人，被上訴人於上揭專任委託
    銷售期間，未經主管呈報並同意即自行代理上訴人與訴外人
    謝承憲簽訂契約內容變更合意書，變更為一般委託契約，其
    契約內容變更為除仍由上訴人受謝承憲委託仲介賣屋外，謝
    承憲亦可自行或委託第三人出售，如該房屋係因謝承憲自行
    出售或委託第三人而出售者，毋庸給付上訴人服務報酬，已
    如前述，則上揭契約內容之變更，對上訴人權益自屬影響重
    大，自應由被上訴人向其主屬主管主管報告，並經有權決定
    之主管同意後始得為之，縱認被上訴人辯稱伊係因主觀擱置
    不理，擔心客戶提前解約，而自行代理上訴人與謝承憲簽訂
    契約內容變更合意書，變更為一般委託契約等情屬實，然上
    揭變更契約結果對契約當事人權利義務有重大影響，被上訴
    人即便受謝承憲重大壓力，仍應待上訴人有權決定之主管批
    示後始可為之，尚難認憑主管長期擱置即可認為係默認或同
    意被上訴人自行決定，是被上訴人上開辯解自不影響其因此
    所應負之責任。
  (二)再查，系爭契約第6條約定：「服務期間應遵守之原則：一
    恪遵相關之法令從事仲介業務，並確實遵守公司規定及指示
    要求之仲介業務作業流程與規範。絕不營私舞弊、侵占或挪
    用業務運作中客戶所交付或要求代轉交之定金、依契約給付
    之出價保證金、仲介服務報酬或其他公款等，或未經公司同
    意，私自將上述種類之款項存（匯）入自己（或他人）帳戶
    。…」、第10條第2項約定：「立書人（即被上訴人）同意
    如違反同意書第5、6、7、8（指第3、4款）其中一條之約定
    時，公司（即上訴人）除有終止本契約且不需支付資遣費予
    立書人外，並可向立書人請求賠償30萬元之懲罰性違約金，
    此項懲罰性違約金之支付，不影響公司前述之損害賠償請求
    權」等語明確，有經紀人員任職同意書在卷足憑（見98年度
    士簡調字第232號卷第9、10頁）。本件係由被上訴人代理上
    訴人與謝承憲簽立專任委託契約書，關於專任委託銷售事務
    均由被上訴人任之，就外部關係而言，被告就該專任委銷售
    事務確實為上訴人之代理人，然就上訴人與被上訴人間之內
    部關係，關於變更專任委託契約為一般委託契約，仍應依內
    部規定、作業流程，由被上訴人向直屬主管呈報並經有權主
    管同意後，始得代理上訴人與謝承憲變更契約內容，本件被
    上訴人雖已向主管陳報，惟未經主管呈報並同意後即自行代
    理上訴人與謝承憲簽署契約內容變更合意書，應認被上訴人
    此舉確有違上訴人公司規定及指示要求之仲介業務作業流程
    ，上訴人主張依系爭契約第10條第2項之約定，請求被上訴
    人給付懲罰性違約金，應屬有據。
  (三)按「約定之違約金額過高者，法院得減至相當之金額，為民
    法第252條所明定。又當事人約定契約不履行之違約金過高
    者，法院得依民法第252條以職權減至相當之數額，此不問
    其作用為懲罰性抑為損害賠償之預定，均有其適用」、「違
    約金是否相當，應依一般客觀事實、社會經濟狀況及當事人
    所受損害情形，以為衡量之標準，若所約定之額數，與實際
    損害顯相懸殊者，法院自得酌予核減，並不因懲罰性違約金
    或賠償額預定性違約金而異」，有最高法院70年度台上字第
    3796號、82年度台上字第2529號判決可資參照。經查，本件
    被上訴人抗辯謝承憲因認與上訴人於上揭專任委託銷售期間
    並未帶任何一組客戶看屋明顯績效不佳，執意要求將專任委
    託契約書變更為一般委託契約，否則便要提前解約，被上訴
    人已據實向直屬長官報告上情，然主管因當月公司績效不佳
    ，一再拖延不願為明確答覆，伊因蒙受謝承憲巨大壓力，為
    安撫謝承憲只好先將契約內容變更合意書交付予謝承憲，蓋
    如此仍可為公司保留替謝承憲進行仲介銷售之機會等情，為
    上訴人所不爭執，應可採信為真，自難認被上訴人係為圖使
    上訴人權益受損，而刻意違反系爭契約第5條之約定，況倘
    若上訴人於變更為一般委託契約之期間內能積極為謝承憲介
    紹買家看屋，並成功仲介銷售系爭房地予第三人，其仍可依
    約收取以成交價4％計算之服務報酬，是認被上訴人上揭違
    約情節，衡情非屬重大；另參酌卷附系爭契約第1條之約定
    可知（見98年度士簡調字第232號卷第9頁），被上訴人非為
    保障底薪之獎工制經紀人，是其並無領有固定底薪，其主要
    收入亦係基於仲介買賣、租賃房屋所得之報酬，依上訴人獎
    工制度獲取一定之比例佣金，被上訴人此舉亦導致其獲取高
    額佣金之機會降低，同受不利，參以上訴人係因受謝承憲之
    壓力，且確有為客戶服務之熱誠而為此行為，並因此離職，
    亦同受有重大損失，本院綜合上情認本件上訴人請求被上訴
    人給付30萬元之懲罰性違約金確屬過高，應酌減為2萬元，
    方屬妥適。
六、綜上各節，被上訴人確實有違反系爭契約第5條之情形，上
    訴人依系爭契約第10條之約定，請求被上訴人給付懲罰性違
    約金2萬元及自98年3月26日起至清償日止，按週年利率5%計
    算之利息，為有理由，應予准許；逾此範圍之請求為無理由
    ，應予駁回。是則原審判命上訴人如數給付，爰依民事訴訟
    法第389條第1項第3款之規定，依職權宣告假執行，並依被
    上訴人之聲請宣告預供擔保免為假執行，於法並無不合。上
    訴意旨指摘原判決不當，求予廢棄改判，為無理由，應駁回
    其上訴。
七、兩造其餘之攻擊防禦方法及證據資料，經本院斟酌後，認為
    均不足以影響本判決之結果，自無一一詳予論述之必要，附
    此敘明。
八、據上論結，本件上訴為無理由，依民事訴訟法第436條之1第
    3 項、第449條第1項、第78條，判決如主文。
中    華    民    國    98    年    12    月    31    日
                 民事第二庭    審判長法  官  張松鈞
                                     法  官  歐陽漢菁
                                     法  官  李家慧
本判決不得上訴。
以上正本係照原本作成。
中    華    民    國    98    年    12    月    31    日
                                      書記官  康翠真

司法院資訊處製作；財團法人民間司法改革基金會備份。
